【裁判字號】    90,上易,282
【裁判日期】    901030
【裁判案由】    遷讓房屋等
【裁判全文】
臺灣高等法院民事判決  九十年度上易字第二八二號
    上  訴  人  甲○○
    法定代理人  許石定
    送達代收人  林靜儀
右當事人間遷讓房屋等事件，上訴人對於中華民國九十年三月八日臺灣板橋地方法院
八十九年度訴字第八二九號第一審判決提起上訴，本院判決如左：
    主    文
上訴駁回。
第二審訴訟費用由上訴人負擔。
    事實及理由
一、被上訴人起訴主張：其為坐落台北縣新莊市○○段第六八七、六九○、六八六地
    號土地上，門牌台北縣新莊市○○○路二三九號之三層樓房屋 (重測前建號為新
    莊市○○段西盛小段五九五號) 之所有權人，被上訴人於六十五年間在三樓頂樓
    板上興建一間堆置雜物之「頂棚」，後因歷經多次颱風及地震，早已呈不堪使用
    狀態而無法遮風避雨，被上訴人於八十八年一月僱工拆除大部分樑柱改建成目前
    「鐵皮屋」之態樣。前揭頂樓房屋係加蓋於新莊市○○○路二三九號三樓之頂樓
    板，屬無法辦理所有權登記之違章建築，係附屬於新莊市○○○路二三九號整棟
    房屋之頂樓而建，無獨立之供水、供電設備，亦無獨立進出之門戶與樓梯，非通
    過新莊市○○○路二三九號房屋內部之樓梯及被上訴人公司之內部道路，無法與
    外界交通，為不具獨立經濟價值之建築物，僅屬整棟三層樓房屋之附屬建物。七
    十年四月間，因被上訴人公司之法定代理人許石定與上訴人兄弟分家，在兩人之
    父母作主下達成協議，將被上訴人公司所有之前述整棟三層樓房屋分割為三建號
     (即重測前新莊市○○段西盛小段五九五、四七八四、四七八五號，重測後為新
    莊市○○段四一七、四二○、四二一號) ，並私下約定被上訴人仍保有第一樓、
    第二樓，將第三樓 (即重測前新莊市○○段西盛小段四七八五建號，重測後新莊
    市○○段四二一建號) 及其頂樓分配予上訴人，該第三樓房屋並由上訴人在七十
    一年間指定登記在其子許忠銘名下，於七十一年八月十二日由被上訴人移轉所有
    權予其。然系爭頂樓房屋仍屬該第三樓房屋之附屬建物，無獨立經濟價值，所有
    權仍附屬於第三樓房屋。嗣後，上訴人又於八十一年五月二十七日將其分得之第
    三樓及系爭頂樓房屋以高於一般市場行情之高價出售予被上訴人 (第三樓房屋於
    八十一年九月二十一日完成所有權登記) ，並點交予被上訴人管理使用，系爭頂
    樓房屋既由上訴人出售予被上訴人並點交予被上訴人管理使用，且因被上訴人又
    再度擁有第三樓房屋所有權，基於附屬建物所有權係附屬於原有建物，系爭頂樓
    房屋之所有權自然再連同主建物(即第三樓房屋)歸被上訴人所有。惟上訴人竟於
    八十九年二月二十七日以系爭頂樓係其所建、並未出售予被上訴人為藉口，將其
    私人使用之傢俱桌椅及生活用品，僱用高空吊車以高吊方式侵入系爭頂樓使用，
    並佔據拒不返還。查系爭頂樓房屋僅屬新莊市○○○路二三九號整棟三層樓房屋
     (雖分割為三個建號，然不論第一、二、三樓建物之門牌均為新莊市○○○路二
    三九號) 之附屬建物，今主建物所有權全部歸被上訴人所有，系爭頂樓房屋所有
    權自應歸被上訴人所有，再者，系爭頂樓房屋亦經被上訴人於八十八年一月拆除
    改建成目前新態樣，已非原由石棉瓦所覆蓋之型態，上訴人無權主張系爭頂樓房
    屋為其所有，今上訴人藉口侵入系爭頂樓使用，顯然已破壞被上訴人目前所有整
    棟三層樓房屋之完整性，爰依民法第七百六十七條規定訴請上訴人返還系爭頂樓
    房屋如先位聲明。退萬步言，若審理結果認系爭頂樓房屋為上訴人所建，惟被上
    訴人從未同意上訴人在被上訴人所有之房屋之頂樓板上興建房屋，上訴人無權占
    有被上訴人房屋之頂樓板使用，上訴人無故興建系爭頂樓房屋，顯已侵害被上訴
    人房屋所有權，備位聲明本於民法第七百六十七條規定請求上訴人拆除系爭頂樓
    房屋等語，並聲明駁回上訴人之上訴。（原審就先位之訴為被上訴人勝訴之判決
    ）。
二、上訴人則以被上訴人係家族經營公司（原係東成電業有限公司），股東均係家庭
    成員，原由上訴人與許石定共同經營。系爭頂樓房屋係上訴人出資興建，由上訴
    人原始取得所有權。嗣於七十年四月二十二日，簽訂讓渡合同，由父母作主兄弟
    (上訴人與許石定)分家，二人同意將新莊市○○○路二三九號房屋第一、二樓分
    給被上訴人，第三樓及頂樓房屋分給上訴人，並約明不得妨害工廠出入門口，亦
    即上訴人分得之第三樓及頂樓可通行經過第一、二樓，僅不得妨害工廠進出入口
    而已。八十一年五月二十七日，上訴人將分得之三樓賣與被上訴人，但系爭頂樓
    房屋並未賣與被上訴人，頂樓室內一切寢、廚、傢俱及用品未曾搬出，出外時則
    加鎖防盜，從未間斷使用，且有分擔水、電費，並未點交與被上訴人。查新莊市
    ○○○路二三九號整棟房屋設置有共同樓梯、通道供進出，系爭頂樓房屋進出並
    不須經過被上訴人之一、二、三樓房舍內，且共用樓梯、通道係被上訴人公司法
    定代理人許石定分家時所承諾，至於水電設施，設有水塔及變電器，將三線高壓
    電，以變電器變壓為一百一照明電供整棟房屋使用，該水塔、變電設施於分家時
    並未分與被上訴人，自應作為公用。被上訴人主張系爭頂樓房屋為整棟建物之一
    部分，以整棟房屋之完整性為由主張上訴人遷讓或拆除，乃無理由。且上訴人與
    許石定兄弟分家後，被上訴人同意系爭頂樓房屋分歸上訴人所有，即是以推定同
    意上訴人使用頂樓樓板，被上訴人主張依無權占有法則排除侵害屬於法無據等語
    置辯。並聲明(一)原判決廢棄。(二)被上訴人在第一審之訴及假執行之聲請均駁回。
三、查坐落於台北縣新莊市○○段第六八七、六九○、六八六地號土地上，門牌號碼
    台北縣新莊市○○○路二三九號之三層樓房屋 (重測前建號為新莊市○○段西盛
    小段五九五號) ，係於六十四年十月十五日建造完成，於六十五年一月五日辦理
    第一次所有權登記為被上訴人公司所有，基地部分亦屬被上訴人公司所有。嗣於
    六十餘年間，在該三層樓房屋之三樓頂樓板上，又有增建一違章建築房屋。嗣被
    上訴人之法定代理人許石定與上訴人於七十年四月二十二日簽訂讓渡合同，二人
    約定「住宅三樓及屋頂照現狀歸甲○○所有」，故該三層樓房屋乃於七十一年三
    月二十六日分割為三建號 (即重測前新莊市○○段西盛小段五九五、四七八四、
    四七八五號，重測後為新莊市○○段四一七、四二○、四二一號。一、二、三樓
    之門牌號碼均為新莊市○○○路二三九號) ，被上訴人又於七十一年八月十二日
    將第三樓房屋 (即重測前新莊市○○段西盛小段四七八五建號，重測後新莊市○
    ○段四二一建號) 連同基地之持分三分之一移轉登記予上訴人指定之其子許忠銘
    所有。嗣後，上訴人於八十一年五月二十七日代理許忠銘與被上訴人簽訂不動產
    買賣契約書，故第三樓房屋連同基地之持分三分之一又於八十一年九月二十一日
    移轉登記予被上訴人所有等事實，為兩造所不爭執，且有建物登記謄本三份、土
    地登記謄本三份、新莊市○○段四二一號建物之複丈(勘測)圖謄本一份、讓渡合
    同影本一件、不動產買賣契約書影本一件在卷可稽，自堪信此部分主張為真實。
四、被上訴人主張系爭頂樓增建為被上訴人所蓋，於七十年四月二十二日訂立讓渡合
    同將三樓及頂樓讓與上訴人，嗣上訴人於八十一年五月二十七日訂定不動產買賣
    契約書，連同頂樓增建房屋出賣予被上訴人，且該增建房屋無獨立之供水、供電
    設備，亦無獨立進出之門戶與樓梯，非通過新莊市○○○路二三九號房屋內部之
    樓梯及被上訴人公司之內部道路，無法與外界交通，為不具獨立經濟價值之建築
    物，僅屬整棟三層樓房屋之附屬建物，亦屬於出售三樓房屋之範圍，自應屬被上
    訴人所有。而上訴人否認該頂樓為附屬建物，且被上訴人已同意可通行經過一、
    二樓，自非不具獨立經濟價值之建物，而讓渡合同僅出售三樓，並未含頂樓增建
    部分等語，經查：
  (一)台北縣新莊市○○○路二三九號之三層樓房屋係於六十四年十月十五日建造完成
    ，於六十五年一月五日辦理第一次所有權登記為被上訴人公司所有，基地部分亦
    屬被上訴人公司所有，六十五年間增建頂樓違建，查頂樓所在之三層樓之廠房，
    係由呂石鑄建築師提出申請建照，於六十三年十月三十一日獲得台北縣政府建設
    局核發六十三建字第二二六○號建築執照後開工興建，直至六十四年九月二十二
    日始興建完成申請使用執照，並於六十四年十月一日獲得核發六四使字第一八四
    九號建築執照核准使用在案，有申請書及使用執照影本在卷可按（見本院卷第一
    ○七頁以下）。則系爭頂樓應係在六十三年十月三十一日核准建照後才開始動工
    ，故上訴人指其簽發六十二年十一月至六十三年九月間支票（見本院卷第七十六
    頁）支付興建系爭頂樓，故頂樓為其所蓋云云，自非可採。況上訴人於刑事告訴
    狀指稱系爭頂樓為被上訴人所有，有告訴狀可按（見本院卷第一一三頁），復於
    原審自承系爭頂樓係屬被上訴人公司財產（見原審卷第五十五頁），則系爭樓房
    應係被上訴人所蓋已可認定。上訴人雖稱台北縣政府建設局六十三年四月九日北
    建管字第五二五一號函請違建補辦建照，惟此違建顯非系爭頂樓，因系爭頂樓房
    屋所附著之三層樓房係在六十三年十月三十一日始核准建照後動工，則主體合法
    建物未曾動工，系爭頂樓自不可能於六十三年四月九日即被建設局函請補照，故
    上訴人所稱應非可採。嗣於七十年四月二十二日，許石定（被上訴人公司之
    法定代理人）與上訴人兄弟分家，在兩人之父母作主下簽訂讓渡合同，約明將系
    爭三樓及屋頂（即頂樓增建）分歸上訴人所有，被上訴人已於七十一年八月十二
    日將第三樓房屋 (即重測前新莊市○○段西盛小段四七八五建號，重測後新莊市
    ○○段四二一建號) 連同基地之持分三分之一移轉登記予上訴人指定之其子許忠
    銘所有，則頂樓增建部分已歸上訴人管領使用，已可認定。
  (二)系爭頂樓房屋之面積為二○三‧九四平方公尺，其中位於新莊市○○段六八七地
    號土地上之面積為一一○‧八三平方公尺，位於同段六九○地號土地上之面積為
    九三‧一一平方公尺，位置如原審附圖六八七－Ａ○○一及六九○－Ａ○○二部
    分所示，業據原審法院至現場勘驗，及囑請台北縣新莊地政事務所測量系爭位於
    三樓頂樓板上增建房屋之位置、面積，並有台北縣新莊地政事務所八十九年九月
    二十九日八九北縣莊地二字第一五九九九號函附之複丈成果圖附於原審卷可按。
    而系爭頂樓房屋之屋頂係以鋼架支撐之鐵皮屋頂，鐵皮之下層為隔熱板及鋼架，
    鐵皮部分為被上訴人於八十八年間將原來之石棉瓦屋頂拆除後所搭蓋，隔熱板及
    鋼架部分則為六十餘年間時即已存在。而系爭頂樓房屋之四面牆壁，除面臨新莊
    市○○○路之該面牆壁均為鐵皮材料(設有鐵門一扇及窗戶)外，其餘三面牆壁之
    下半部為水泥，上半部為鐵皮(設有窗戶數扇)，牆壁上之鋼架均連接屋頂之鋼架
    ；鐵皮部分為被上訴人於八十八年間將原來之石棉瓦牆壁拆除後所搭建，水泥及
    鋼架部分則為六十餘年間時即已存在。又現場屋內有上訴人所有之沙發、椅子、
    塑膠衣櫥、床墊、床頭櫃、冰箱、電視等物，現場無人居住，亦據原審法院於八
    十九年九月二十七日勘驗現場，製有有勘驗筆錄及當場所攝之照片附於原審卷足
    憑（見原審卷第一○四頁以下）。
  (三)按「所有人於原有建築物之外另行增建者，如增建部分與原有建築物無任何可資
    區別之標識存在，而與之作為一體使用者，因不具構造上及使用上之獨立性，自
    不得獨立為物權之客體，原有建築物所有權範圍因而擴張，以原有建築物為擔保
    之抵押權範圍亦因而擴張。倘增建部分於構造上及使用上已具獨立性，即為獨立
    之建築物。茍其常助原有建築物之效用，而交易上無特別習慣者，即屬從物，而
    為抵押權之效力所及。若增建部分已具構造上之獨立性，但未具使用上之獨立性
    而常助原有建築物之效用者，則為附屬物。其使用上既與原有建築物成為一體，
    其所有權應歸於消滅；被附屬之原有建築物所有權範圍，則因二所有權歸於一所
    有權而擴張，抵押權之範圍亦因而擴張」，最高法院著有八十八年台上字第四八
    五號判決可資參照。系爭頂樓增建房屋有鐵門通樓梯間，經樓梯間不需經過二、
    三樓各戶門內，可達一樓，樓梯間之一樓有二扇門，其中一扇門通被上訴人公司
    之辦公室，可由辦公室之另一扇門通往屋外，其中另一扇門則已以木板封住，門
    外係一樓建物之騎樓，有原審勘驗筆錄在卷可參。而依讓渡合同明載三樓屋頂上
    訴人可自改造使用但不得妨害工廠出入門口（見原審卷第六十頁），亦即上訴人
    分得之第三樓及頂樓可通行經過第一、二樓，僅不得妨害工廠進出入口而已。則
    頂樓建物屋頂四壁已足避風雨，且可自由出入已如前述，自應認係獨立之不動產
    。
  (四)而兩造於八十一年五月二十七日訂立之不動產買賣契約書，買賣標的係包括三樓
    及系爭頂樓，上訴人於簽訂買賣契約前有告知代被上訴人公司出面接洽之許曾彩
    絨包括頂樓全部出售，且稱如此出入比較單純等語，業據證人許曾彩絨證稱屬實
    （見本院卷第六十三頁），而證人王文清（即代理被上訴人公司出面簽訂前揭買
    賣契約者）亦證稱證人許曾彩絨有告知伊與上訴人談好價格且坪數有包括頂樓，
    簽約時亦有提及為何不將頂樓違章寫入契約書，惟上訴人稱頂樓既無權狀且破破
    爛爛的，並不想住，而代書亦稱既無權狀就不用記載在契約書上等語（見本院卷
    第六十五頁），證人即代書張慶順亦證稱契約均係固定格式，契約書第十三條約
    明買賣依現狀為之，增建部分不可能脫離建物主體，當時有提到包括增建之四樓
    ，四樓因係違章並無面積，不知面積多少，而係依所有權狀來寫坪數，故未記載
    於契約書，且上訴人並未提及僅出售三樓不包括四樓等語（見本院卷第一二三頁
    、一二四頁），是代書雖誤認系爭頂樓為契約第十三條之附屬增建築物部分，故
    未載於契約，惟不影響上訴人有將系爭頂樓一併出售之事實。另系爭頂樓建物確
    實坪數於訂立時確實無法確知（嗣經測量始知如原判決主文所載二○三．九四平
    方公尺），故其時未載入契約，與常情無違，故證人前揭證言應可採信，則被上
    訴人主張上訴人係連同頂樓一併出售，達成整體上之利用，且出入門禁無外人進
    出較為單純，應與事實相符。
五、按所有人對於無權占有或侵奪其所有物者，得請求返還之。對於妨害其所有權者
    ，得請求除去之。有妨害其所有權之虞者，得請求防止之，民法第七百六十七條
    定有明文。本件被上訴人為系爭位於新莊市○○○路二三九號三層樓房屋之三樓
    頂樓板上增建房屋 (位置如原審附圖六八七－Ａ○○一及六九○－Ａ○○二部分
    所示) 之所有權人，而系爭頂樓增建房屋目前確係放置上訴人之傢俱用品，上訴
    人無正當權源而占有使用中，則被上訴人依民法第七百六十七條之物上請求權，
    訴請上訴人將該頂樓增建房屋返還，洵屬正當，應予准許。是則原審就被上訴人
    先位聲明為被上訴人勝訴判決，並依兩造之聲請分別酌定准、免假執行之金額，
    理由雖有不同，結論並無二致。上訴意旨指摘原判決不當，求予廢棄改判，為無
    理由，應予駁回。
六、兩造其餘攻擊防禦方法及舉證，於本案判決結果無影響，爰不一一論述，併此敘
    明。
七、據上論結，本件上訴為無理由，依民事訴訟法第四百四十九條第二項、第七十
    八條，判決如主文。
中      華      民      國    九十      年      十      月    三十    日
                                民事第十五庭
                                    審判長法  官  劉  靜  嫻
                                          法  官  吳  光  釗
                                          法  官  李  錦  美
右正本係照原本作成。
不得上訴。
中      華      民      國    九十      年      十一    月    二      日
                                          書記官  明  祖  全


司法院資訊處製作；財團法人民間司法改革基金會備份。
